臺灣高等法院臺南分院刑事判決　 95年度選上更(一)字第547號
上　訴　人
即　被　告　乙○○
選任辯護人　陳正芳律師
上列上訴人因賄選案件，不服臺灣嘉義地方法院九十四年度選訴
字第十四號中華民國九十五年四月十三日第一審判決（起訴案號
：臺灣嘉義地方法院檢察署九十四年度選偵字第三八號），提起
上訴後，經最高法院發回，本院判決如下：
    主  文
原判決關於乙○○部分撤銷。
乙○○對於有投票權之人，交付賄賂，而約其投票權為一定之行
使，處有期徒刑壹年陸月，褫奪公權年；賄款新台幣壹仟元及
扣案張嘉瀧競選宣傳單壹張均沒收之。
    事  實
一、乙○○係嘉義縣民雄鄉興中村村長，為使不知情臺灣省嘉義
    縣議會第十六屆縣議員第二選舉區選舉候選人張嘉瀧順利當
    選，竟基於對於有投票權之人交付賄賂，而約其投票權為一
    定行使之犯意，於民國（下同）九十四年十一月十九日上午
    十時至十二時許（公訴意旨誤為十二時），前往嘉義縣民雄
    鄉興中村義橋九十號丙○○（業經原審判刑確定）住處，詢
    問丙○○家中何人有投票權，經丙○○告知其與兒子甲○○
    均有投票權，乙○○即交付新台幣（下同）一千元賄賂予丙○○，表示其中五百元賄賂歸丙○○所有，餘五百元賄賂則
    轉交其子甲○○，且要求丙○○並轉知甲○○於行使上開議
    員選舉投票權時，投票給候選人張嘉瀧，而丙○○明知違法
    ，仍同意且收受之，惟丙○○並未將其餘五百元賄賂轉交甲○○而止於預備賄選。
二、乙○○又承上犯意，於同月廿日中午某時，前往丙○○上揭
    住處，將供本件賄賂所用張嘉瀧競選宣傳單二張交予丙○○
    （其中一張託丙○○轉交甲○○），經丙○○同意而收受。
    嗣檢察官據報，經指揮警方前往查察，並實施緊急搜索，而
    於同月廿三日下午五時餘許，在丙○○上開住處，扣得上開
    張嘉瀧競選宣傳單二張。
三、案經臺灣嘉義地方法院檢察署檢察官自動檢舉，並指揮嘉義
    縣警察局民雄分局及法務部調查局嘉義縣調查站移送該署檢
    察官偵查起訴。
    理  由
甲、證據能力部分：
    查證人丙○○於九十四年十二月十四日檢察官偵查時及於九
    十五年三月卅日原審審理時，分別經檢察官及法官以證人身
    份暨踐行告知義務後，由證人丙○○具結後作證，有證人結
    文在卷可稽（詳三八號偵查卷九九頁、原審卷八八頁）。從
    而，證人丙○○於上開期日所為證詞，自係經合法訊問，而
    有證據能力，合先陳明。
乙、實體部分：
一、訊據上訴人即被告乙○○矢口否認涉有上開犯行，辯稱：九
    十四年十一月十九日，伊未去丙○○家中，更未拿錢給她，
    伊是遭人誣陷云云。惟查：
  (一)證人丙○○迭於偵審時供稱：乙○○於九十四年十一月十九
    日上午到我家問我，你家有幾票，我說二票，他就拿一千元
    給我，並說拜託一下五號張嘉瀧，宣傳單是隔天星期日給的
    ，也就是十一月廿日上午；乙○○有拿一千元買二票，一票
    是我，一票是我兒子，我兒子不知道等語（詳選偵卷一○一
    頁，原審卷七八頁），而丙○○係素行良好公民，有正當職
    業，與乙○○素無仇恨，自無設詞誣賴他人或使自己深陷法
    網之理。再者丙○○因犯後深覺心理不安，乃主動於九十四
    年十二月一日下午四時許，向警察交付一千元（非乙○○所
    交付一千元賄賂），以表誠意等情，有警詢筆錄及扣押書在
    卷可佐（詳選偵卷八五至八七頁）。由此可見，證人丙○○
    證詞真實可採。此外有上開張嘉瀧競選宣傳單二張及搜索扣
    押筆錄、丙○○戶籍資料、嘉義縣議會第十六屆議員選舉候
    選人姓名號次一覽表、嘉義縣議會第十六屆議員選舉選舉人
    名冊在卷足憑（詳他字卷四二至四四頁、更一卷十九、二七
    、二八頁），足徵被告確向有投票權人行賄買票。至證人丙○○於警詢及九十四年十一月廿三日晚上檢察官偵訊時雖供
    稱，本件收受一千元日期係九十四年十一月廿二日云云（詳
    警卷六頁，他字卷五一至五二頁）。然證人丙○○其後於九
    十四年十一月廿三日下午三時廿三分檢察官偵查時則說明：
    此係因九十四年十一月廿三日突遭警方搜索，因緊張所以記
    憶錯誤，正確日期應為九十四年十一月十九日等語（詳選偵
    卷一００頁），核與常理無違。且起訴書所指交付賄款為九
    十四年十一月十九日，係證人丙○○依其在九十四年十一月
    間工作休勤情形推算後主動供出。是被告行賄買票時間，正
    確日期應為九十四年十一月十九日為是，自不得僅以本件警
    詢及九十四年十一月廿三日偵查日期，較接近犯罪時間，而
    逕認證人丙○○關於「九十四年十一月廿二日」陳述為正確
    。故被告執此主張，本件應以證人丙○○於警詢及九十四年
    十一月廿三日偵查時供稱，買票時間係九十四年十一月廿二
    日為準云云。依上說明，尚非可取。
  (二)又證人丙○○於原審及本院更一審雖翻異其詞改稱：乙○○
    沒向我買票，一千元是我的，是民雄分局警員叫我拿去交的
    ，去開偵查庭，還是警察載我去的，在路上就對我說，不可
    以再說有的沒的，檢察官問我是哪一天買票，我說我忘記了
    ，檢察官就說那寫十一月十九日，在原審作證稱，被告有買
    票，當時是因我想要趕快回家云云（詳原審卷七一至七四頁
    ，更一卷六七至六九頁）。然查：
  1.證人丙○○於偵查中，以證人身分結證陳述，經原審受命法
    官於準備程序期日勘驗偵查錄影光碟片，當庭播放結果認為
    ：九十四年十二月十四日下午三時廿三分偵查筆錄內容，係
    丙○○先後以被告及證人身分，在自由意志下主動詳為陳述
    ，全程採一問一答方式連續錄音錄影，未見檢察官有不法取
    供情形，筆錄內容依丙○○陳述而製作，非製作完畢後，再
    由丙○○照念而錄音；起訴書所指交付賄款為九十四年十一
    月十九日，係丙○○依其九十四年十一月間工作休勤情形而
    陳述，檢察官未就該日期故為暗示或指明，丙○○前開證詞
    確出於自由意志所為等情，有勘驗筆錄在卷可憑（詳原審卷
    五三至五七頁）。足徵證人丙○○嗣後改稱：日期是檢察官
    自己決定云云，應非真實。
  2.再者，原審於審判期日當庭播放上開九十四年十二月十四日
    下午三時廿三分偵查錄影光碟片（詳原審卷七七頁）後，再
    詢問證人丙○○：你在檢察官面前講的話，是否實在？為何
    又做不一樣陳述等語，證人丙○○始供稱：在檢察官面前講
    的話是實在；因有所顧忌，我怕我說出來，會被村長他們報
    復，所以我才想說以後都說沒有，我每天要工作來回，怕路
    上遇到壞人怎麼辦，這當中，乙○○的太太及劉清寶的太太
    曾找過我，要我說沒有，所以之前作證說，乙○○沒去向我
    買票，是擔心自己會有不利，才這樣說的，在檢察官偵訊時
    所講的話才是實在的，乙○○確有在九十四年十一月十九日
    上午十點以後到我家，有拿一千元買二票，一票是我，一票
    是我兒子，一千元是我自己拿去分局交的等語（詳原審卷七
    七至七八頁）。而證人丙○○於偵查中亦證稱：九十四年十
    一月廿三日做完筆錄後，過了幾天，村長乙○○的太太跟劉
    清寶的太太到我家，乙○○的太太跟我說：你怎麼那麼傻，
    說沒有收到就沒事，你這樣子連你自己都有事，以後如再傳
    你問話，你要說通通沒有，這樣就沒事了；我回答說，我已
    經承認了；她接著說：可以翻口供，下次再傳你，就說沒有
    就好了等語（詳選偵卷一○一頁），顯見證人丙○○係受他
    人左右，而為反於真實陳述。是證人丙○○嗣後改稱：乙○○未向其買票云云，係昧於人情壓力，而故為有利被告證詞
    ，自不足採。
  (三)另被告辯稱：九十四年十一月十九日上午十點多至十二點間
    ，其與友人林春美、江瑞文在一起云云，固經證人林春美於
    本院上訴審供稱：我認識乙○○，他是我之前的村長，乙○○有空時常去我家泡茶，與乙○○交往時間，並沒那一次比
    較深刻；九十四年十一月十九日上午十點，乙○○打行動電
    話給我，我向他說我在元美中醫診所看病，十點多他就去元
    美中醫診所等候，我看完病，他與我去我家泡茶；當時我與
    江瑞文去看病，我搭江瑞文車子，乙○○自己開車在後面跟
    隨；乙○○在我家停留約一、二小時，約十二點半離開我家
    ；在我家只有泡茶聊天；沒說過印象深刻的事等語（詳本院
    上訴卷五一至五二頁）。而證人江瑞文於本院上訴審亦證稱
    ：九十四年十一月十九日，在林春美家中，在十點見過乙○○，便在林春美家中泡茶聊天，後來在十一點多吃飯，吃到
    十二點多結束等語（詳本院上訴卷五七至五八頁）。然查：
    被告係於九十四年十一月廿四日被羈押，並於九十四年十二
    月十四日經起訴，而起訴書已載明「被告於九十四年十一月
    十九日中午十二時許，前往丙○○住處，以每票五百元之代
    價…」，嗣於九十四年十二月十九日被告經交保，此不在場
    證明，攸關被告是否成立犯罪重要證據，被告理應於警詢或
    偵查中或於原審時提出上開得以證明其「於九十四年十一月
    十九日中午十二時許，不在丙○○住處而在林春美家泡茶聊
    天」之主張及證據為是。但被告竟於警偵訊及原審時，直至
    九十五年三月卅日原審言詞辯論終結前，均未提出上開不在
    場證明，而遲至本院上訴審時，始辯稱有不在場證人林春美
    、江瑞文云云，則被告所稱有不在場證明，即有可疑。再者
    ，依證人林春美於本院上訴審供證：因乙○○突然打電話問
    我，何時去看醫生的，我就想一想，好像是九十四年十一月
    十九日，後來經向診所確認，是九十四年十一月十九日，後
    來乙○○才向我說，他被人家誣賴賄選，但他當天確有去我
    家泡茶等語（詳本院上訴卷五二頁）。然以證人林春美對其
    於九十四年十一月十九日有無去看診，均已遺忘，尚需打電
    話向診所確認，則其焉能夠記得看診當日，被告係幾點在其
    家中泡茶聊天，顯見證人林春美、江瑞文係為配合被告買票
    時間，故為有利被告證詞。是證人林春美、江瑞文所為證詞
    ，顯係迴護被告，而不可信。被告辯稱有不在場證明云云，
    當非可採。
  (四)末查本件證人丙○○及其兒子甲○○二人，於嘉義縣議會第
    十六屆縣議員第二選區選舉時，設籍於嘉義縣民雄鄉興中村
    十三鄰義橋九十號，渠等二人於上開縣議員選舉時，確均有
    投票權，除有卷附丙○○戶籍資料、嘉義縣議會第十六屆議
    員選舉候選人姓名號次一覽表、嘉義縣議會第十六屆議員選
    舉選舉人名冊在卷足憑（詳他字卷四二至四四頁、更一卷二
    八頁）外，並經嘉義縣民雄鄉公所於九十六年一月五日以民
    字第0960000268號函及嘉義縣選舉委員會於九十六年一月九
    日以嘉縣選四字第0961450010號函，分別於更一審函覆本院
    在案（詳更一卷二七、四○頁）。是本件證人丙○○及其子
    甲○○於本件縣議員選舉時，於第二選區確有投票權無訛。
  (五)綜上各情，本件被告賄選犯行，事證明確，洵堪認定。
二、按本件被告行為後，公職人員選舉罷免法第九十條之一業於
    九十四年十一月三十日修正，並於九十四年十二月二日生效
    ，修正前公職人員選舉罷免法第九十條之一規定法定刑為「
    五年以下有期徒刑，併科新臺幣四十萬元以上四百萬元以下
    罰金」，修正後為「三年以上十年以下有期徒刑，得併科新
    臺幣一百萬元以上一千萬元以下罰金」，比較新舊法結果，
    以行為時法即舊法對被告較為有利，本件應依修正後刑法第
    二條第一項前段規定，適用修正前公職人員選舉罷免法第九
    十條之一規定處斷，合先敘明。
三、查被告乙○○對於有投票權之人丙○○，交付賄賂五百元，
    而約其投票權為一定之行使，核被告所為，係犯修正前公職
    人員選舉罷免法第九十條之一第一項投票交付賄賂罪；而被
    告乙○○託丙○○欲對有投票權人即丙○○家人甲○○行求
    賄賂五百元部分，因賄賂意思表示，尚未到達甲○○，即為
    警查獲，該部分犯行當屬預備行求賄賂階段，因與上開修正
    前公職人員選舉罷免法第九十條之一第一項交付賄賂犯行，
    係一行為侵害同一法益，並未侵害數法益，且行求、期約、
    交付行為，乃屬階段行為，故認上開預備行求賄賂部分，被
    告係犯修正前公職人員選舉罷免法第九十條之一第二項預備
    行求賄賂罪，該二項犯行，應僅論以情節較重交付賄賂罪。
    又按行求賄選階段，屬行賄者單方意思表示行為，不以相對
    人允諾為必要，而交付賄選階段，則以行賄者已實施交付賄
    賂行為，一經交付罪即成立，雖不以收受者確已承諾或進而
    為一定投票權之行使為必要，但仍以收受者已收受，而有受
    賄意思者為限，因賄賂意思表示尚未到達甲○○，故而公訴
    人認上開預備行求賄賂，乃係預備交付賄賂，容有誤會，附
    此說明。
四、原判決以被告罪證明確，因予論罪科刑，固非無見。惟查：
    查公職人員選舉罷免法第九十條之一第三項規定，預備或用
    以行求期約或交付之賄賂，不問屬於犯人與否，沒收之。依
    此規定，被告交付丙○○賄款五百元及預備交付甲○○賄款
    五百元，均應依該條項宣告沒收之，然原判決僅宣告沒收預
    備交付甲○○賄款五百元部分，自有未洽。被告上訴意旨，
    否認犯罪，依上所述，固不足採。惟原判決既有可議，即屬
    無可維持，自應由本院將原判決關於被告乙○○部分撤銷改
    判。爰審酌被告素行尚佳，無前科紀錄及其犯罪動機、目的
    為賄選、交付賄款金額不多，但賄選行為危及建構優質民主
    法治社會，被告任職村長公職理應潔身自好，以維護公平選
    舉制度，俾選賢與能，竟捨此不由，而為上開賄選，且政府
    積極宣導反賄選及查辦賄選，被告竟置若罔聞，以身試法，
    不思以合法助選方式，使其所支持候選人正當順利當選，反
    以違法方式，從事買票行為，敗壞選風，足對表徵民主社會
    選舉制度運作，產生不良影響，破壞選舉投票結果公平性，
    難以選賢與能，暨被告始終否認犯行犯後態度不佳等一切情
    狀，對被告量處有期徒刑一年六月，並依公職人員選舉罷免
    法第九十八條第三項規定諭知褫奪公權三年。又按公職人員
    選舉罷免法第九十條之一第三項規定，預備或用以行求期約
    或交付賄賂，不問屬於犯人與否，沒收之。則被告交付丙○○賄款五百元及預備交付甲○○賄款五百元，應均依公職人
    員選舉罷免法第九十條之一第三項規定宣告沒收。扣案上開
    張嘉瀧競選宣傳單一張係乙○○所有，已託丙○○欲轉交甲○○，為供本件預備行求賄賂犯罪所用，併依刑法第三十八
    條第一項第二款宣告沒收。至扣案張嘉瀧競選宣傳單一張，
    業由丙○○取得，並在丙○○論罪科刑時沒收在案，自不得
    在本案再予宣告沒收，併此敘明。
據上論斷，依刑事訴訟法第三百六十九條第一項前段、第三百六
十四條、第二百九十九條第一項前段，修正前公職人員選舉罷免
法第九十條之一第一項、第二項、第三項、第九十八條第三項，
刑法第二條第一項前段、第十一條、第三十七條第二項、第三十
八條第一項第二款、第三項，判決如主文。
本案經檢察官楊治宇到庭執行職務。
中　　華　　民　　國　　96　　年　 　2　 　月　　15　　日
                  刑事第六庭    審判長法　官  蔡崇義
                                      法　官  杭起鶴
                                      法　官  董武全
以上正本證明與原本無異。
如不服本判決，應於收受本判決後十日內向本院提出上訴書狀。
其未敘述上訴理由者並得於提起上訴後十日內向本院補提理由書
狀（均須按他造當事人之人數附繕本）「切勿逕送上級法院」。
　　　　　　　　　　　　　　　　　　　書記官  汪姿秀
中　　華　　民　　國　　96　　年　 　2　 　月　　15　　日
附錄法條：
修正前公職人員選舉罷免法第九十條之一第一、二項：
對於有投票權之人，行求期約或交付賄賂或其他不正利益，而約
其不行使投票權或為一定之行使者，處五年以下有期徒刑，得併
科新台幣四十萬元以上四百萬元以下罰金。
預備犯前項之罪者，處一年以下有期徒刑。
現行公職人員選舉罷免法第九十條之一第一、二、三項：
對於有投票權之人，行求期約或交付賄賂或其他不正利益，而約
其不行使投票權或為一定之行使者，處三年以上十年以下有期徒
刑，得併科新臺幣一百萬元以上一千萬元以下罰金。
預備犯前項之罪者，處一年以下有期徒刑。
預備或用以行求期約或交付賄賂，不問屬於犯人與否，沒收之。
